ACORDAO-COMPLETO-2558498

ACÓRDÃO 248/2023 ATA 6/2023 - PLENÁRIO

VISTOS, relatados e discutidos estes autos de pedido de reexame interposto pelo ex-reitor da UFES, sr. Reinaldo Centoducatte, contra o Acórdão 17953/2021-TCU-Primeira Câmara, retificado pelo Acórdão 2998/2021-TCU-Plenário, 
ACORDAM os ministros do Tribunal de Contas da União, reunidos em sessão do Plenário, diante das razões expostas pelo relator, em:
9.1. conhecer do pedido de reexame interposto pelo sr. Reinaldo Centoducatte para, no mérito, negar-lhe provimento; e
9.2. dar ciência desta deliberação ao recorrente embargante e à Universidade Federal do Espírito Santo.

Pedido de reexame contra acordão que aplicou multa ao ex-reitor da UFES por descumprimento de determinação do TCU.

Universidade Federal do Espírito Santo.

3. Responsáveis/Recorrentes:
3.1. Responsáveis: Reinaldo Centoducatte (XXX.006.107-XX); Universidade Federal do Espírito Santo (32.479.123/0001-43).
3.2. Recorrente: Reinaldo Centoducatte (XXX.006.107-XX).

13.1. Ministros presentes: Bruno Dantas (Presidente), Walton Alencar Rodrigues, Benjamin Zymler (Relator), Augusto Nardes, Aroldo Cedraz e Antonio Anastasia.
13.2. Ministro-Substituto convocado: Augusto Sherman Cavalcanti.
13.3. Ministros-Substitutos presentes: Marcos Bemquerer Costa e Weder de Oliveira.

BENJAMIN ZYMLER

Ministro Walton Alencar Rodrigues.

Adoto como relatório a instrução elaborada por auditor da AudRecursos (peça 59) , que contou com a anuência do dirigente da mencionada unidade técnica (peça 60) :
"Trata-se de pedido de reexame interposto pelo ex-reitor Reinaldo Centoducatte (peças 40-49) , contra o Acórdão 17953/2021-TCU-Primeira Câmara, retificado pelo Acórdão 2998/2021-TCU-Plenário, ambos de relatoria do Ministro Walton Alencar Rodrigues (peças 19 e 25) , transcritos na íntegra abaixo: 
Acórdão 17953/2021-TCU-Primeira Câmara
9. Acórdão: 
VISTOS, relatados e discutidos estes autos de monitoramento da determinação proferida à Universidade Federal do Espírito Santo (Ufes) e da solicitação à Procuradoria da República no Estado do Espírito, proferidas no âmbito do Acórdão 8971/2019-TCU-Primeira Câmara, ACORDAM os Ministros do Tribunal de Contas da União, reunidos em sessão de Primeira Câmara, diante das razões expostas pelo relator, em: 
9.1. considerar não cumprida a determinação constante do subitem 1.7 do Acórdão 8971/2019-TCU-Primeira Câmara; 
9.2. aplicar a Paulo Elson da Silva e Silva a multa prevista no art. 58, inciso IV, e, §1°, da Lei 8.443/1992, c/c do art. 268, §3º, do Regimento Interno do TCU, no valor de R$ 5.000,00 (cinco mil reais) , fixando-lhe o prazo de quinze dias, a contar da notificação, para que comprove, perante o Tribunal (art. 214, inciso III, alínea "a", do Regimento Interno/TCU) , o recolhimento da dívida ao Tesouro Nacional, atualizada monetariamente desde a data deste acórdão até a data do efetivo recolhimento, se for paga após o vencimento, na forma da legislação em vigor; 
9.3. autorizar, desde logo, nos termos do art. 28, inciso II, da Lei 8.443/1992, a cobrança judicial da dívida, caso não atendida a notificação;
9.4. apensar definitivamente estes autos de monitoramento ao processo original TC Processo 007.693/2019-2.
Acórdão 2998/2021-TCU-Plenário
Os Ministros do Tribunal de Contas da União, reunidos em sessão Plenária, ACORDAM, por unanimidade, com fundamento no art. 143, incisos III e V, alínea "d" do Regimento Interno do TCU, em determinar o apostilamento do Acórdão 17953/2021-TCU-Primeira Câmara, proferido na Sessão de 26/10/2021, para corrigir erro material a seguir transcrito, conforme proposto pela unidade técnica (peças 22 e 23) e aquiescido pelo MPTCU (peça 24) , mantendo-se inalterados os demais termos do referido acórdão: 
Onde se lê: "9.2. aplicar a Paulo Elson da Silva e Silva a multa prevista no art. 58, inciso IV, e, §1°, da Lei 8.443/1992, c/c do art. 268, §3º, do Regimento Interno do TCU, no valor de R$ 5.000,00 (cinco mil reais) , fixando-lhe o prazo de quinze dias, a contar da notificação, para que comprove, perante o Tribunal (art. 214, inciso III, alínea "a", do Regimento Interno/TCU) , o recolhimento da dívida ao Tesouro Nacional, atualizada monetariamente desde a data deste acórdão até a data do efetivo recolhimento, se for paga após o vencimento, na forma da legislação em vigor;" 
Leia-se: "9.2. aplicar a Reinaldo Centoducatte (XXX.006.107-XX) , a multa prevista no art. 58, inciso IV, e, §1°, da Lei 8.443/1992, c/c do art. 268, §3º, do Regimento Interno do TCU, no valor de R$ 5.000,00 (cinco mil reais) , fixando-lhe o prazo de quinze dias, a contar da notificação, para que comprove, perante o Tribunal (art. 214, inciso III, alínea "a", do Regimento Interno/TCU) , o recolhimento da dívida ao Tesouro Nacional, atualizada monetariamente desde a data deste acórdão até a data do efetivo recolhimento, se for paga após o vencimento, na forma da legislação em vigor;"
HISTÓRICO
2.	Este monitoramento decorre da determinação proferida à Universidade Federal do Espírito Santo (UFES) e da solicitação à Procuradoria da República no Estado do Espírito, proferidas no âmbito do Acórdão 8971/2019-TCU-Primeira Câmara, de relatoria do Ministro Walton Alencar Rodrigues (TC Processo 007.693/2019-2) .
3.	O Tribunal determinou à UFES que reavaliasse os pagamentos efetuados aos professores Reynaldo Dietze e Rodrigo Ribeiro Rodrigues, a título de bolsas ou participação em ganhos econômicos no Projeto 70-Fique Sabendo. 
4.	O auditor considerou descumprida a determinação (peça 16) , apesar de a UFES ter encaminhado Relatório da Auditoria Interna e ter informado a instituição de sindicância para tratar desses pagamentos (peça 14) . 
5.	O auditor apontou que o Relatório de Auditoria Interna (i) não tratou adequadamente dos valores recebidos como participação em ganhos econômicos, focando nos valores relacionados a bolsas; (ii) fez referência à decisão da comissão de sindicância, para considerar legais os valores percebidos pelos professores; e (iii) não demonstrou conformidade do pagamento com o art. 13 da Lei 10.973/2004.
6.	O Diretor técnico concluiu que a UFES atendeu à determinação supracitada e que a questão foi profundamente analisada no TC Processo 036.031/2019-4, em que se propôs a autuação de tomada de contas especial para examinar a irregularidade dos pagamentos efetuados. 
7.	O Ministro-relator Walton Alencar Rodrigues acolheu a análise do auditor (peça 16) , destacando que:
7.1.	O Acórdão 9210/2021-TCU-Primeira Câmara, de sua relatoria (TC Processo 036.031/2019-4) , havia determinado a citação dos professores pelo recebimento de R$ 3.046.700,00 e de R$ 3.061.115,71, em razão do não atendimento às condições estabelecidas no artigo 13 da Lei 10.973/2004. 
7.2.	A determinação 1.7 do Acórdão 8971/2019-TCU-Primeira Câmara não foi cumprida porque não houve reavaliação efetiva dos pagamentos feitos com base em ganhos econômicos que não ocorreram.
7.3.	O ex-gestor da UFES não solicitou o posicionamento da Procuradoria Jurídica da Universidade, explicitamente citada naquele comando, acerca do tema. 
8.	Os Acórdão 17953/2021-TCU-Primeira Câmara e 2998/2021-TCU-Plenário (peças 19 e 25) aplicaram ao responsável a multa do art. 58, §1º e inciso IV, da Lei 8.443/1992, por ter deixado de dar cumprimento à determinação do Tribunal.
9.	Passa-se ao exame do apelo.
EXAME DE ADMISSIBILIDADE
10.	O Ministro-relator Benjamin Zymler conheceu o pedido de reexame, sem atribuição de efeito suspensivo (peça 54) .
EXAME DE MÉRITO
11.Constitui objeto desta análise definir se há:
11.1. Violação à ampla defesa do responsável.
11.2.	Elementos de prova suficientes para afastar a multa aplicada ao recorrente.
Argumento de violação ao devido processo legal, ao contraditório e à ampla defesa
12.	O recorrente sustenta a nulidade da decisão condenatória por violação ao devido processo legal. Para tanto, afirma que (peça 40, p. 3-5) :
12.1.	Diante da discordância, no âmbito da SecexEducação, acerca do resultado da apuração determinada pelo Tribunal, caberia a realização de diligências à Universidade para esclarecimentos e para dar a oportunidade de defesa ao recorrente contra a acusação de que a apuração teria sido deficiente. Assim, sem a oportunidade de defesa, o recorrente foi condenado sem ter conhecimento da acusação formulada contra si, qual seja, o descumprimento de decisão do Tribunal. 
Análise
13.	Inicialmente, é de se esclarecer que o parecer da Unidade Técnica não vincula a decisão do Relator ou do Tribunal (v.g. Acórdão 3035/2015-TCU-Plenário, relator Marcos Bemquerer, e 2100/2010-TCU-2ª Câmara, relator Benjamin Zymler) . 
14.	Eventual divergência entre os exames realizados pelo auditor e diretor técnico, no âmbito da Unidade Técnica, por si só, é incapaz de demonstrar a necessidade da realização de novas diligências à UFES ou do chamamento do responsável para se manifestar nos autos. Tal avaliação cabe apenas ao Ministro-Relator, que, no caso, entendeu desnecessário, acolhendo o exame empreendido pelo auditor (peças 16 e 20) .
15.	A alegada violação ao devido processo legal, ao contraditório e à ampla defesa não procede. Isto porque a aplicação de multa por descumprimento injustificado de determinação do TCU prescinde de audiência prévia do responsável quando a possibilidade da sanção constar na comunicação da deliberação (v.g. Acórdão 5049/2010-TCU-Segunda Câmara, relator Aroldo Cedraz, 4349/2008-TCU-1ª Câmara, relator Marcos Vinicios Vilaça, 1031/2009-TCU-2ª Câmara, relator Aroldo Cedraz, e 4216/2010-TCU-1ª Câmara, relator José Mucio Monteiro) .
16.	Note que a audiência prévia do Sr. Reinaldo Centoducatte não era obrigatória, visto que a hipótese de multa por descumprimento de decisão do TCU constou do Ofício 1242/2019-TCU/SecexEducação, de 17/9/2019 (peças 7 e 8) :
1. Esclareço, inicialmente, que envio a presente comunicação de ordem do titular da unidade técnica responsável pelo processo em comento. Eventual resposta deve mencionar o TC Processo 007.693/2019-2 e o Ofício 1242/2019-TCU/SecexEducação, sendo dirigida ao Secretário de Controle Externo da Educação (SecexEducação) do Tribunal de Contas da União. 
2. Notifico a Universidade Federal do Espirito Santo, na pessoa de Vossa Magnificência, do Acórdão 8971/2019, adotado por este Tribunal em Sessão Ordinária de 10/9/2019, Ata nº 32/2019- 1ª Câmara, Relator Ministro Walton Alencar Rodrigues, por meio do qual o Tribunal apreciou o processo em epígrafe, que trata de Representação. 
3. Acompanha o presente ofício, cópia do referido Acórdão, para conhecimento e adoção das medidas previstas no subitem 1.7 (peça 142) . 
4. Por dever de ofício, informo que o não cumprimento de determinação deste Tribunal poderá ensejar a aplicação da multa prevista no art. 58, § 1º, da Lei 8.443/1992, a qual prescinde de realização de prévia audiência, nos termos do art. 268, § 3º, do Regimento Interno/TCU. 
5. Por fim, solicito atenção para as informações complementares contidas no Anexo I deste ofício, as quais integram a presente comunicação.
[destaques acrescidos]
17.	Desse modo, não há como acolher a nulidade arguida.
Argumentos de mérito (peça 40, p. 5-9) 
18.	O recorrente afirma que:
18.1.	O acórdão impugnado contém erro material porque deixou de acatar a conclusão do Relatório da Auditoria Interna da UFES, cuja leitura atenta indica que os aspectos econômicos, legais e contábeis foram devidamente apurados (peça 14, p. 9-10) :
Portanto, sem prejuízo das inconsistências já informadas no relatório preliminar de prestação de contas pelo Departamento de Projetos Institucionais (DPI) , as quais devem ser sanadas, e entendendo que cabe ao Conselho Universitário (Consuni) aprovar a forma de remuneração do projeto, que neste caso foi bolsa de pesquisa, verificamos que há legalidade no pagamento de bolsa de pesquisa para execução de projeto, com base em toda legislação já exposta, respeitando o limite previsto no art. 7º, §4 do Decreto 7.423/10 e art.13 da Resolução 25/2012-Cun/UFES. Assim, cabendo a devolução dos valores recebidos acima do teto constitucional.
18.2.	A leitura da parte final do Relatório da Auditoria Interna comprova que a apuração foi realizada, não havendo como afirmar que houve negligência do gestor recorrente. 
18.3.	O Conselho Universitário, colegiado superior da UFES, ao qual o então Reitor estava submetido, aprovou o Relatório da Auditoria Interna diante da inexistência de ilegalidade, declarando que a auditoria havia sido suficiente para o cumprimento da determinação do Tribunal. 
18.4.		A manifestação discordante do titular da 4ª Diretoria Técnica (peça 17) , sensível aos obstáculos e dificuldades reais do gestor (art. 22 da LINDB) , concluiu corretamente pelo atendimento da determinação exarada no Acórdão 8971/2019-TCU-Primeira Câmara.
18.5.	A multa se revela injusta e irrazoável, diante das circunstâncias fáticas, dos limites de poderes (submetido ao Conselho Universitário) e dos meios disponíveis ao recorrente para o fiel cumprimento da determinação do Tribunal. Assim, deve se aplicar o disposto no art. 22 da LINDB para fins de isenção de sua responsabilidade.
18.6.	Ainda que houvesse o descumprimento da decisão do Tribunal, o motivo foi justificado. 
18.7.	A insatisfação da equipe técnica do Tribunal com o resultado da apuração da Auditoria Interna da UFES não significa dizer que a auditoria, chancelada pelo Conselho da UFES, foi deficiente ou insuficiente. 
18.8.	A ação civil de improbidade administrativa nº 5022002- 49.2019.4.02.5001/ES foi rejeitada em sentença do Juízo Federal/ES (peça 49) .
Análise
19.	A representação (TC Processo 007.693/2019-2) tratou de possíveis irregularidades na execução do Contrato 19/2008, celebrado entre a UFES e a Fundação de Apoio ao Hospital Universitário Cassiano Antônio Moraes para a realização do projeto 70-Fique Sabendo. 
20.	O Ministério Público Federal apontou a existência de diversas irregularidades na execução contratual, entre elas, o pagamento irregular de bolsa mensal aos professores Reynaldo Dietze e Rodrigo Ribeiro Rodrigues, em relação aos outros pesquisadores e a outros projetos semelhantes. 
21.	Por delegação do titular da SecexEducação, o diretor técnico apontou, entre outras, as seguintes observações (peça 3) :
[...]	
14. Na peça 1, p. 1-2, o MPF relata que em relação ao projeto "70-Fique Sabendo", teriam sido identificadas quatro irregularidades, noticiadas ao TCU para a adoção de providências que se entender cabíveis. 
	15. O projeto desenvolveu-se entre os anos de 2008 e 2013, e foi custeado com recursos do Ministério da Saúde (R$ 26,4 milhões, segundo a peça 130, p. 93) , mediante o Termo de Cooperação 621/2008 (peça 72, p. 204-215, que indica o valor de R$ 6,5 milhões) . Seu objetivo era o fornecimento de 1 milhão de testes rápidos para o diagnóstico do HIV. 
16. A instrução de peça precedente abordou com profundidade e correição cada uma das quatro questões apontadas pelo parquet, resumindo-se como segue. 
[...]
22. Contudo, quanto ao pagamento de bolsas aos professores Reynaldo Dietze e Rodrigo Ribeiro Rodrigues (item "iii" da peça 1, p. 1) , há entendimento divergente com a instrução de peça precedente.
23. As justificativas apresentadas ao MPF, e constantes nos autos, se resumem à autorização que foi dada pelo Conselho Universitário da UFES dentro da autonomia universitária prevista na Constituição Federal de 1988. 
24. No entanto, existem incertezas em relação ao fundamento legal e mesmo aos valores pagos como bolsas no projeto. 
25. Na peça 72, p. 216, há uma Planilha de Custos que detalha o pagamento de bolsas aos dois professores indicando um cálculo errôneo (R$ 13 mil x 18 meses = R$ 468 mil; R$ 10 mil x 18 meses = R$ 360 mil) . Na mesma peça, p. 232, os valores totais estão corretos (R$ 234 mil e R$ 180 mil) . Contudo, na p. 234, em razão de termo aditivo, os valores indicados são R$ 702 mil e R$ 540 mil. Na sequência, na p. 253 os valores aumentam para R$ 1 milhão (Reinaldo) e R$ 810 mil (Rodrigo) . Mais adiante no processo (peça 72, p. 264) , os valores constam como R$ 324 mil (R$ 13.500,00 x 24) e R$ 270 mil (R$ 11.250,00 x 24 meses) . 
26. Ou seja, os montantes que efetivamente podem ter sido pagos aos professores podem ter variado entre R$ 234 mil e R$ 1 milhão para o professor Reinaldo; e entre R$ 180 mil e R$ 810 mil para o professor Rodrigo, considerando as planilhas da peça 72, p. 232 e 253. 
27. Conforme o rodapé dessas planilhas de custos, as bolsas seriam pagas com fundamento na Lei 10.973/2004, então regulamentada pelo Decreto 5563/2005 (ora revogado pelo Decreto 9283/2018) , que assegurariam ao criador "participação mínima de 5% (cinco por cento) e máxima de 1/3 (um terço) nos ganhos econômicos, auferidos pela ICT, resultantes de contratos de transferência de tecnologia e de licenciamento para outorga de direito de uso ou de exploração de criação protegida da qual tenha sido o inventor, obtentor ou autor". 
28. No entanto, a participação por ganho econômico prevista na legislação referida difere da concessão de bolsa, tanto que o primeiro está previsto no art. 13 e o segundo no art. 9º, § 1º, da Lei. 
29. Nesse sentido, no artigo Estudo dos Pontos de Conflito da Lei da Inovação, elaborado em 2014 por pesquisadores da Universidade Federal de Santa Maria, consta a seguinte diferenciação (grifos inseridos) : 
c) Incentivos Financeiros aos Pesquisadores 
O pesquisador envolvido nas atividades de P&D poderá, de acordo com a Lei, se beneficiar de três formas: da bolsa de estímulo à inovação, da participação na remuneração pela prestação de serviços e dos ganhos econômicos oriundos de licenciamento, transferência de tecnologia, transferência de know-how, assim entendidos como royalties. 
30. Também no "Estudo sobre a Aplicação da Lei de Inovação", de 2006, realizado no âmbito da Rede Temática de Propriedade Intelectual, Cooperação, Negociação e Comercialização de Tecnologia (REPICT) , consta essa diferenciação (grifos inseridos) : 
vi) A remuneração ao pesquisador representa outra novidade da Lei. O pesquisador poderá agora se beneficiar de três formas: da bolsa de estímulo à inovação, da participação na remuneração daquelas atividades de prestação de serviços e dos ganhos econômicos resultantes da exploração de criação protegida por direitos de propriedade intelectual. 
31. De regra, as bolsas possuem um valor pré-fixado pelas instituições, conforme regramentos internos e parâmetros, enquanto que os ganhos econômicos resultam de percentuais entre 5 e 33%. 
32. Além disso, a bolsa é paga independentemente do sucesso financeiro do projeto, enquanto que a participação nos ganhos somente seria auferida quando da exploração da tecnologia e obtenção de eventuais resultados econômicos - o que não consta nos autos. 
33. Portanto, a fim de se firmar convicção, é necessário esclarecer quais valores foram efetivamente recebidos pelos professores e a que título (bolsa ou ganho econômico) , bem como a fórmula do cálculo dos montantes. 
34. Questão semelhante a esta, tratando do pagamento de "elaboração de projeto", foi avaliada no TC Processo 007.672/2019-5. Naquele caso, houve reexame por parte do Colegiado de Procuradores da Procuradoria Federal da UFES, que concluiu pela impropriedade do procedimento na forma como foi realizada (peça 35, p. 21, daquele processo) . Em razão dessa avaliação, a UFES estava adotando as providências para, após a ampla defesa dos responsáveis, obter o ressarcimento de valores supostamente indevidos. 
35. Crê-se, portanto, que a melhor solução para este caso concreto é determinar à UFES que, por meio de suas instâncias de controle, notadamente a Procuradoria Federal e a Unidade de Auditoria Interna, reavalie tais pagamentos à luz da legislação e dos fatos, adotando as devidas providências conforme o caso. A depender das conclusões e os encaminhamentos que serão dados, novas medidas poderão ser adotadas pelo Tribunal. 
[...]
45. Diante do exposto, dissentido em parte com a proposta da peça precedente, crê-se que devem ser realizados os seguintes ajustes aos encaminhamentos ao item 34 da instrução: 
a) conhecer da presente representação, satisfeitos os requisitos de admissibilidade previstos nos arts. 235 e 237, inciso I, do Regimento Interno deste Tribunal, e no art. 103, § 1º, da Resolução-TCU 259/2014, para, no mérito, considerá-la parcialmente procedente; 
b) determinar, com fulcro no art. 250, inciso II, do RITCU, à Universidade Federal do Espírito Santo que, por meio das suas instâncias de controle, notadamente a Procuradoria Federal e a Unidade de Auditoria Interna, reavalie os pagamentos efetuados aos professores Reynaldo Dietze e Rodrigo Ribeiro Rodrigues à título de "bolsas" ou "participação em ganhos econômicos" no projeto "70-Fique Sabendo", encaminhando o resultado das apurações a este Tribunal no prazo de 180 dias; 
c) dar ciência à Procuradoria da República no Estado do Espírito Santo (1º Ofício) sobre a decisão que vier a ser proferida, solicitando que quando da conclusão do Inquérito Civil Público nº 1.17.000.001132/2018-33 encaminhe os resultados a este Tribunal; 
d) dar ciência do acórdão que vier a ser proferido à Universidade Federal de Espírito Santo, destacando que o relatório e o voto que fundamentam a deliberação podem ser acessados por meio do endereço eletrônico www.tcu.gov.br/acordaos; 
e) arquivar o presente processo, com fundamento no art. 169, inciso III, do Regimento Interno do TCU. 
[destaques acrescidos]
22.	Em seguida, a Primeira Câmara do Tribunal determinou à UFES que, por meio das suas instâncias de controle, notadamente a Procuradoria Federal e a Unidade de Auditoria Interna, reavaliasse os pagamentos efetuados aos professores Reynaldo Dietze e Rodrigo Ribeiro Rodrigues à título de "bolsas" ou "participação em ganhos econômicos" no projeto "70-Fique Sabendo", encaminhando o resultado das apurações ao Tribunal no prazo de 180 dias (item 1.7 do Acórdão 8971/2019-TCU-Primeira Câmara) .
23.	A reitoria da UFES foi notificada da decisão do Tribunal em 27/9/2019 (peças 7 e 8) .
24.	Na instrução de monitoramento, constatou-se o seguinte (peça 16) :
[...]
7. Assim, na peça 10, é apresentada a Ação Civil Pública por atos de improbidade administrativa com pedidos de tutela de urgência, pertinente ao Inquérito Civil n. 1.17.000.001132/2018-33, em face dos professores retrorreferidos Rodrigo Ribeiro Rodrigues (CPF XXX.645.226-XX) e Reynaldo Dietze (CPF XXX.442.757-XX) , além de outros integrantes do polo passivo da ação, que eram também, respectivamente, coordenador do projeto e ordenador de despesas, concernentes a fatos ocorridos de 2008 a 2013 no âmbito do Projeto "Fique Sabendo". 
8. Desse modo, quanto ao tópico incentivo à inovação e a pesquisa científica e tecnológica (peça 10.p. 20-27) ressalta que não houve comprovação de ganho econômico, lucro, como preconiza o art. 13 da Lei 10.973/2004 para balizar o pagamento das verbas como incentivo à inovação e pesquisa, de sorte que os professores supramencionados receberam valores indevidos. Nesse sentido, apresentam, na fl. 25, in fine, um total vultoso recebido por cada professor nos 4 projetos alvos das ações de improbidade simultâneas (ICs 1.17.000.00132/2018-33, 1.17.000.001125/2018-68, 1.17.000.001127/2018-57 e 1.17.000.001229/2018-46) , ou seja, o professor Reynaldo Dietze recebeu ao todo R$ 3.061.115,71 (R$ 800.415,71 + R$ 500.400,00 + R$ 1.317.500,00 + R$ 442.800,00) , enquanto que o professor Rodrigo Ribeiro Rodrigues recebeu o total de R$ 3.046.700,00 ( R$ 786.000,00 + R$ 500.400,00 + R$ 1.317.500,00 + R$ 442.800,00) . 
9. Do mesmo modo, nas fls. 35-38 da peça 10, ao tratar da tipicidade do incentivo à inovação e à pesquisa científica e tecnológica, dispõe, na fl. 36, que houve enriquecimento ilícito por parte dos professores multicitados que incorporaram ao seu patrimônio, de forma indevida, valores estratosféricos para exercerem atividade que já exerciam na qualidade de professores pesquisadores e que não poderia ser remunerada na forma da Lei 10.973/04, havendo assim um enriquecimento sem causa. Nesse sentido, na fl. 41, é apresentado um resumo, em valor histórico, de dano e multa aplicados aos professores referidos. Cabe ainda apontar que, na fl. 21 da peça 10, o Ministério Público Federal constata que não foi observado o teto constitucional nos pagamentos feitos aos professores retrocitados. 
10. Outrossim, na peça 11, é tratada a Ação Civil Pública por improbidade administrativa pertinente ao Inquérito Civil já referido de n. 1.17.000.001125/2018-68 em que constam também no polo passivo os professores supracitados, tratando dos fatos ocorridos entre 2011 a 2014, concernente ao Projeto "Rede Cegonha", em que se alega, na fl. 6, que os professores antes citados receberam cada um R$ 500.400,00 a título de "incentivos à inovação e à pesquisa científica e tecnológica" com suposto fundamento na Lei 10.973/04, conquanto o direito a esse incentivo não existisse de fato. 
11. Assim sendo, de forma concisa, na fl. 19, dispõe que o pagamento percebido pelos professores referidos é irregular, elencados os motivos: a) primeiro porque não houve transferência de tecnologia ou ganho econômico a autorizar o pagamento do incentivo à inovação; b) segundo porque o percentual referente ao incentivo deveria incidir sobre o ganho econômico e não sobre o valor total do repasse; c) terceiro porque a Ufes receberia o incentivo e repassaria parte dele aos inventores; d) quarto porque os professores receberam bolsas pelo desenvolvimento de testes rápidos, pagamento legalmente incompatível com a contraprestação de serviços. 
12. De igual maneira, apresenta, na fl. 20, como disposto no parágrafo 7 desta instrução, o valor total percebido por cada um dos professores nos 4 projetos alvos das ações de improbidade administrativa. Assim, ao tratar da tipicidade de incentivo à inovação e à pesquisa científica e tecnológica, nas fls. 29-30, relata que os professores supramencionados violaram os princípios basilares da Administração Pública de moralidade, impessoalidade e legalidade fazendo prevalecer interesses pessoais sobre interesses públicos, havendo enriquecimento ilícito, sem causa e dano ao erário. Do mesmo modo, na fl. 35, apresenta, para fins de cálculo de indisponibilidade, valores que entende ser aplicáveis a título de dano e multa aos professores antes citados. 
13. Igualmente, na peça 12, é tratado sobre o inquérito civil já mencionado de n. 1.17.000.001127/2018-57 que foi objeto da Ação Civil Pública por improbidade administrativa, tratando de fatos praticados de 2012 a 2014, no âmbito do Projeto Rapid Check 1. 
14. Na fl. 6 da peça 12, dispõe que cada professor retromencionado recebeu o valor de R$ 1.317.500,00 a título de "elaboração de projeto", embora o direito a esse pagamento não existisse. Ademais, reitera na fl. 22, o total recebido por cada dos professores, como disposto no parágrafo 7 desta instrução. Do mesmo modo, no tópico pertinente à tipicidade de "elaboração de projetos", fl. 33, repete o já referido sobre que houve enriquecimento ilícito dos professores antes citados com dano ao erário, havendo desrespeito ao art. 13 da Lei de Inovação- fls. 34-35, apresentando o dano e multa dos responsáveis na fl. 38. 
15. Por fim, na peça 13, trata do também já referido inquérito civil n. 1.17.000.001229/2018-46 objeto de ação civil pública, referente a fatos praticados de 2014 a 2017- Projeto Rapid Check 2, sendo que cada professor recebeu, como dispõe a fl. 6, R$ 442.800,00 a título de "elaboração de projetos", embora o direito a esse pagamento não existisse, reiterando, na fl. 20, o total recebido por cada responsável, apontando o enriquecimento sem causa e dano ao erário- fl. 31, com total de dano e multa- fl. 36. 
[...]
EXAME TÉCNICO 
21. Verifica-se, que ultrapassados 180 dias para cumprimento de deliberação desta Corte de Contas, a contar do AR assinado em 27/9/2019 (peça 8) , a Ufes não atendeu, nos exatos termos, o determinado no subitem 1.7 do Acórdão 8971/2019-TCU-Primeira Câmara  (peça 4) . Contudo, o Ministério Público Federal atendeu a solicitação requerida, na medida em que os inquéritos civis foram objetos de Ações Civis Públicas por improbidade administrativa. Nesse aspecto, é mister considerar que há conexão de projetos, vinculados todos ao Rapid Check, ou seja, detecção mais célere do vírus HIV.
22. Com efeito, o Relatório de Auditoria Interna da Universidade não trouxe inovação aos autos, haja vista que os pagamentos aos professores supracitados de valores acima do teto constitucional já foram objeto de destaque do Ministério Público, a exemplo do disposto na fl. 21 da peça 10. E o é que mais grave, não justificou os pagamentos feitos aos professores retrorreferidos, ou seja, os pagamentos vultosos realizados, ou como mesmo ressalta o Ministério Público Federal, pagamentos estratosféricos, como apresentado no parágrafo 7 desta instrução, além de não enfrentar os apontamentos feitos como motivação para pagamentos irregulares feitos aos professores responsáveis como elencados na fl. 19 da peça 11.
23. Na verdade, o Relatório de Auditoria Interna apenas fez citações de legislação já conhecida não se aprofundando nos temas e dispõe que o que justifica as irregularidades é o pagamento de valores acima do teto constitucional, que já era de conhecimento do Ministério Público Federal, cujas diferenças são pífias, insignificantes perto do exorbitante valor recebido pelos professores antes referidos. Dessarte, constata-se insuficiência de informações nos autos, mormente quanto aos valores pertinentes à participação de ganhos econômicos, que foram pagos aos professores responsáveis em desconformidade com o art. 13 da Lei 10.973/2004, ressaltando o disposto pelo Ministério Público Federal que não houve transferência de tecnologia ou ganho econômico a autorizar o pagamento do incentivo à inovação e que o percentual referente ao incentivo deveria incidir sobre o ganho econômico e não sobre o valor total do repasse. Assim sendo, não foi cumprida a determinação desta Corte de Contas pois não houve reavaliação efetiva dos pagamentos feitos aos professores responsáveis multicitados.
24. Nesse contexto, a falta de justificação adequada por parte da autarquia federal faz corroborar o já constatado pelo Ministério Público Federal de que houve enriquecimento ilícito, sem causa por parte dos professores supramencionados com dano ao erário. Assim sendo, apresentam-se as manifestações do Ministério Público Federal nesse sentido dispostas nas fls. 36-38 da peça 10, como segue:
Além de configurar ato de improbidade que implica enriquecimento ilícito, dano ao erário e violação aos princípios da Administração, o recebimento dos incentivos à inovação e à pesquisa científica e tecnológica também consubstancia o enriquecimento sem causa previsto no art. 884 do Código Civil, que enseja a obrigação de restituir o indevidamente auferido. Conforme assinalado, as bolsas de RODRIGO e REYNALDO foram pagas a título do incentivo previsto na Lei 10973/04, mas esses pagamentos não tinham amparo legal. Eis o que dispõe o art. 13 da Lei de Inovação:
Art. 13. É assegurada ao criador participação mínima de5% (cinco por cento) e máxima de 1/3 (um terço) nos ganhos econômicos, auferidos pela ICT, resultantes de contratos de  transferência de tecnologia e de licenciamento para outorga de direito de uso ou de exploração de criação protegida da qual tenha sido o inventor, obtentor ou autor, aplicando-se, no que couber, o disposto no parágrafo único do art. 93 da Lei nº 9.279, de 1996.
§ 1º. A participação de que trata o caput deste artigo poderá ser partilhada pela ICT entre os membros da equipe de pesquisa e desenvolvimento tecnológico que tenham contribuído para a criação.
§ 2º. Entende-se por ganhos econômicos toda forma de royalties, remuneração ou  quaisquer benefícios financeiros resultantes da exploração direta ou por terceiros, deduzidas as despesas, encargos e obrigações legais decorrentes da proteção da propriedade intelectual. (redação vigente até 2016) 
§ 3º. A participação prevista no caput deste artigo obedecerá ao disposto nos §§ 3º e 4º do art. 8º.[tributação]
§ 4º. A participação referida no caput deste artigo será paga pela ICT em prazo não superior a 1 (um) ano após a realização da receita que lhe servir de base (redação vigente até 2016) 
O incentivo previsto no art. 13 da Lei de Inovação somente é devido quando há transferência de tecnologia geradora de receita, por meio da qual se permite a instituições externas a comercialização de produtos, processos ou serviços protegidos com patentes, marcas ou outros direitos de propriedade intelectual. Do lucro dessas transações (os "ganhos econômicos" a que alude o dispositivo, deduzidos os custos de produção) a UFES receberia uma parte e repassaria o percentual devido aos inventores, nos moldes estipulados pela Resolução CUn/UFES nº 25/2008. 
Ocorre que na cooperação objeto deste procedimento não foi previsto lucro ou royalty, de modo que não houve ganho econômico, e era inviável o pagamento do incentivo aos professores. 
Além disso, os percentuais foram estabelecidos de modo arbitrário, sem justificativa para a escolha e em desacordo com as normas da própria Resolução CUn/UFES nº 25/2008, e os pagamentos foram isentos de imposto de renda, contrariando o próprio art. 13, § 3º. Por sua vez, o art. 884 do Código Civil determina que: 
Art. 884. Aquele que, sem justa causa, se enriquecer à custa de outrem, será obrigado a restituir o indevidamente auferido, feita a atualização dos valores monetários. 
A Procuradoria da UFES inclusive instaurou processo administrativo para a devolução dos valores, o que não impede a busca da tutela judicial pelo MPF, considerando a possibilidade de o processo administrativo fracassar. 
25. Ademais, o Relatório de Auditoria Interna não traz qualquer justificativa adicional ou documento complementar, trazendo como referência de que decisão interna administrativa da Ufes de parte de sua comissão de sindicância resolveu afastar deliberações do Ministério Público Federal, dada em conjunto, de sorte a envolver todos os Ministérios Públicos e também a Procuradoria junto à Universidade, consubstanciada no Parecer Conjunto n. 48/2019-PF-UFES (peça 15) o qual considerava ilegais os valores percebidos pelos professores retrocitados cabendo devolução. E o que é pior, cita deliberação interna de Conselho Universitário que, calcada na autonomia universitária, que não pode ser contra legem, resolve sustar investigações contra os professores responsáveis. 
26. Desse modo, na iminência de ter que trazer justificativas técnicas sobre reavaliação de pagamentos feitos aos professores supracitados a esta Corte de Contas, conforme determinação retrocitada, é apresentado Relatório de Auditoria Interna que não traz inovação aos autos. Assim, a Ufes não demonstrou empenho em atender determinação desta Corte o que, de fato, não o fez nos seus exatos termos. Nesse passo, consoante dispõe a Notificação feita à Ufes (peça 7) , o não cumprimento de determinação deste Tribunal enseja a aplicação de multa nos termos do art. 58, § 1º, da Lei 8.443/92, uma vez que a irregularidade é reconhecida e não houve nos autos apresentação de justificação plausível, a qual prescinde de realização de prévia audiência, nos termos do art. 268, § 3º do RI/TCU. 
CONCLUSÃO 
27. Em face do exposto, no Exame Técnico desta instrução, constata-se que o reitor da autarquia federal não cumpriu, nos exatos termos, a determinação constante do subitem 1.7 do Acórdão 8971/2019-TCU-Primeira Câmara (peça 4) , uma vez que o Relatório de Auditoria Interna trazido como comprovação de cumprimento da determinação não efetuou reavaliação efetiva dos pagamentos feitos aos professores responsáveis supracitados, mormente quanto à participação nos ganhos econômicos. 
28. Assim, a falha atesta o enriquecimento ilícito ou sem causa dos professores referidos que devem ser responsabilizados por receberem verbas em desacordo com a legislação vigente. 
29. Como não houve cumprimento de determinação desta Corte, cabe a aplicação de multa ao representante da Universidade, reitor da Ufes, uma vez que as falhas quanto aos responsáveis são reconhecidas e não foram afastadas, não havendo nos autos justificativa técnica plausível para desatender deliberação deste Tribunal.
[destaques acrescidos]
25.	Em anuência ao exame técnico acima transcrito, o Ministro-relator Walton Alencar Rodrigues deixou assente no voto condutor do Acórdão 17953/2021-TCU-Primeira Câmara o seguinte (peça 20) :
	[...]
Acolho as análises empreendidas pelo Auditor em instrução de peça 16 para considerar não cumprida a determinação 1.7 do Acórdão 8971/2019-TCU-Primeira Câmara, uma vez que não houve reavaliação efetiva dos pagamentos feitos. 
Dito isso, é importante avaliar se, à época em que enviou as comunicações e documentos de que tratam o presente monitoramento, o Reitor teria elementos que lhe permitissem questionar se os procedimentos adotados poderiam ser considerados insuficientes para atestar o cumprimento daquela determinação. 
O Relatório da Auditoria Interna 2019009 alterna trechos de análise em que trata da regulamentação dos pagamentos por bolsa, por ganhos econômicos e em que analisa se houve pagamentos acima do teto constitucional, à luz dos comandos contidos no Acórdão 2001/2017-TCU-Plenário.
Apesar de citar a regulamentação acerca do pagamento por bolsa e por ganhos econômicos em projetos de inovação, apenas conclui pela legalidade dos pagamentos feitos na primeira modalidade, mas não trata da segunda: 
Ante todo o exposto, há previsão legal no pagamento realizado aos coordenadores por meio de bolsa de pesquisa, não cabendo a essa auditoria discutir quanto às questões jurídicas relativas à titularidade dos pagamentos realizados, se por bolsa ou por ganhos econômicos, e sim reavaliar os pagamentos efetuados aos professores portadores dos CPFs nº XXX.442.757- XX e XXX.645.226-XX, no projeto "Fique sabendo". Assim, destacamos que consta no item 4 (Bolsas - pessoa física sem vínculo) nas planilhas de custos, a previsão do pagamento por meio de bolsas, tendo sido aprovado dessa maneira pelo Conselho Universitário, na Decisão nº 17/2008. 
Seria de se esperar que, diante de tal afirmação e considerando o comando da determinação em monitoramento, o gestor da Ufes solicitasse o posicionamento da Procuradoria Jurídica daquela Universidade, explicitamente citada naquele comando, acerca do tema. 
O Relatório da Auditoria Interna apresenta apenas os valores pagos acima do teto constitucional, que totalizariam pouco mais de R$ 5 mil para os dois professores, enquanto foram pagos mais de R$ 3 milhões a cada um destes, ao longo de cinco anos, período abrangido pelas representações formuladas pelo Ministério Público Federal. 
Tais omissões já seriam suficientes para suscitar questionamentos. Ademais, para subsidiar sua análise acerca destas, considerando que havia ainda parecer anterior apontando irregularidades (Parecer Conjunto 48/2019-PF-UFES, à peça 15) , o gestor diligente poderia ainda se fazer valer de outras fontes de informação. 
A leitura atenta do acórdão em monitoramento, proferido em 10/9/2019, permite verificar que este menciona a existência do Inquérito Civil Público 1.17.000.001132/2018-33, tratando do caso, em seu item 1.8, na solicitação direcionado à Procuradoria da República no Estado do Espírito Santo. 
Assim, o Reitor da Ufes poderia, caso entendesse ser complexa a leitura de tal documento, ter solicitado à Auditoria Interna, ou mesmo à Procuradoria daquela Universidade, mencionada explicitamente no comando da determinação, que avaliassem as análises existentes naquele documento, com vistas a obter subsídios técnicos com relação à eventual omissão no que diz respeito à reavaliação dos pagamentos relacionados a ganhos econômicos. 
A leitura da peça inicial daquele inquérito, produzida pelo MPF em 2/9/2019 (peça 10) , seria suficiente para verificar que, naquele documento havia análises disponíveis sobre a situação dos pagamentos por ganhos econômicos, o que também permitiria realizar questionamentos acerca da completude e adequação do Relatório da Auditoria Interna 2019009 e do parecer da comissão de sindicância. 
Tendo em vista tais elementos, seria absolutamente viável ao gestor diligente perceber, ao enviar os documentos produzidos pela Ufes, que o comando do item 1.7 do acórdão em monitoramento não havia sido adequadamente atendido, por não terem sido reavaliados os pagamentos efetuados com base em ganhos econômicos que não ocorreram.
Sendo assim, considerando que a jurisprudência deste Tribunal é no sentido de que pareceres técnicos ou jurídicos somente afastam a responsabilidade do gestor quando a matéria for extremamente técnica ou de difícil detecção pelo responsável, conforme o Acórdão 1738/2017-TCU-Primeira Câmara, de relatoria do E. Ministro Bruno Dantas, aplico a Reinaldo Centoducatte, Reitor da Ufes à época, a multa prevista no caput do art. 58, §1º e inciso IV, da Lei 8.443/1992 c/c o art. 268, inciso VII, do RI/TCU, por deixar de dar cumprimento à determinação deste Tribunal, exarada no subitem 1.7 do 8971/2019-1ª Câmara. 
Ante o exposto, VOTO para que seja adotada a minuta de acórdão que trago ao exame deste Colegiado. 
[destaques acrescidos]
26.	O cerne da questão é verificar se a determinação do Tribunal foi atendida e, caso negativo, se há justificativa para o não atendimento.
27.	Não procede o alegado erro material do Tribunal no acórdão recorrido. 
28.	As razões pelas quais as conclusões do Relatório de Auditoria Interna da UFES não foram acolhidas são as seguintes, conforme o exame contido na instrução de peça 16 e no voto condutor da decisão recorrida (peça 29) :
28.1.	O Relatório de Auditoria Interna da UFES apenas fez citações de legislação já conhecida acerca do pagamento por bolsa e por ganhos econômicos em projetos de inovação, sem ter, contudo, demonstrado que, no caso concreto, o pagamento dos professores seguiu os ditames legais. Ao final, o Relatório apenas concluiu pela legalidade dos pagamentos de bolsa de pesquisa aos professores. É oportuno ressaltar que, ao contrário do que se alega, o Relatório da Auditoria Interna da UFES não examinou os pagamentos quanto aos aspectos legais/jurídicos, como se vê abaixo (peça 14, p. 7) :
[...]
Ante todo o exposto, há previsão legal no pagamento realizado aos coordenadores por meio de bolsa de pesquisa, não cabendo a essa auditoria discutir quanto às questões jurídicas relativas à titularidade dos pagamentos realizados, se por bolsa ou por ganhos econômicos, e sim reavaliar os pagamentos efetuados aos professores portadores dos CPFs nº XXX.442.757- XX e XXX.645.226-XX, no projeto "Fique sabendo" 
[...] destaques acrescidos
28.2.	A participação em ganhos econômicos em desacordo com o art. 13 da Lei 10.973/2004, apontada como motivação para o pagamento irregular aos professores, não foi efetivamente enfrentada no Relatório de Auditoria Interna da UFES. 
28.3.		As justificativas apresentadas demonstraram que não houve reavaliação dos pagamentos, realizados ao arrepio da Lei. 
28.4.	O gestor máximo da UFES não solicitou o posicionamento da Procuradoria Jurídica da UFES para subsidiar sua resposta ao Tribunal, considerando que isto estava explícito na determinação do Tribunal e que havia parecer anterior apontando irregularidades (Parecer Conjunto 48/2019-PF-UFES à peça 15) . 
28.5.	O gestor máximo da UFES não atendeu o determinado no subitem 1.7 do Acórdão 8971/2019-TCU-Primeira Câmara, nos seus exatos termos.
28.6.	O gestor máximo da UFES não apresentou justificativa para o não atendimento à determinação do Tribunal, o que ensejou a aplicação da multa prevista no art. 58, inciso IV, e, §1°, da Lei 8.443/1992, c/c do art. 268, §3º, do RITCU.
29.	A alegação de que o Relatório de Auditoria Interna, que teria cumprido a determinação do Tribunal, fora aprovado pelo Conselho Universitário (colegiado superior ao qual o Reitor da UFES está submetido) , por si só, não afasta sua responsabilidade pelo fiel cumprimento da determinação do Tribunal.
30.	Ao tomar ciência de deliberação do TCU que determinou expressamente a reavaliação dos pagamentos efetuados aos professores à título de "bolsas" ou "participação em ganhos econômicos", por meio da Procuradoria Federal e da Unidade de Auditoria Interna, cabia ao gestor máximo da UFES cumpri-la. O descumprimento da deliberação, sem causa justificada, sujeitou o agente à penalidade prevista na Lei 8.443/1992.
31.	Assim, não merece acolhimento a afirmação de que o recorrente, na condição de Reitor da UFES, não tinha competência e poderes para adotar conduta diversa.
32.	A conclusão do titular da 4ª Diretoria Técnica de que o recorrente atendeu a determinação do Tribunal, além de não ter sido acolhida pelo Ministro-Relator e pelo Colegiado, foi fundamentada nos princípios da independência das instâncias e da autonomia administrativa dos órgãos públicos (peça 17, p. 2) e não nos alegados obstáculos e dificuldades reais do gestor (art. 22 da LINDB) .
33.	A alegação de que a ação civil de improbidade administrativa nº 5022002- 49.2019.4.02.5001/ES foi rejeitada pelo Juízo Federal/ES não socorre à defesa porque: (a) o projeto "70-Fique Sabendo" não foi objeto da referida ação; e (b) a ação por improbidade administrativa, de natureza civil, não vincula o juízo de valor formado pelo Tribunal de Contas da União (v.g. Acórdão 344/2015-TCU-Plenário, Relator Walton Alencar Rodrigues, e 782/2021-TCU-Plenário, Relator Benjamin Zymler) .
34.	Pelos motivos acima expostos e por falta de lastro probatório, as seguintes afirmações não merecem acolhimento:
34.1.	A multa aplicada pelo Tribunal ao recorrente é injusta e irrazoável.
34.2.	O disposto no art. 22 da LINDB isenta a responsabilidade do recorrente.
34.3.	Eventual descumprimento de determinação do Tribunal foi justificado.
34.4.	A insatisfação do Tribunal com o resultado da apuração da Auditoria Interna da UFES não significa que a auditoria foi deficiente ou insuficiente.
35.	Desse modo, propõe-se o não acolhimento das razões recursais.
CONCLUSÃO
36.	Não houve a caracterização de violação ao direito de defesa do recorrente. 
37.	Os argumentos recursais são insuficientes para afastar a multa aplicada ao recorrente.
PROPOSTA DE ENCAMINHAMENTO
38.	Ante o exposto, submete-se à consideração superior a análise do pedido de reexame de Reinaldo Centoducatte contra o Acórdão 17953/2021-TCU-Primeira Câmara, retificado pelo Acórdão 2998/2021-TCU-Plenário, propondo-se, com fundamento no artigo 48, da Lei 8.443/1992:
a) conhecê-lo para, no mérito, negar-lhe provimento;
b) dar ciência às partes e aos órgãos/entidades interessados."
É o relatório.

Claudismar Zupiroli (OAB-DF 12.250), Alberto Moreira Rodrigues (OAB-DF 12.652) e Maria Abadia Alves (OAB-DF 13.363), representando Reinaldo Centoducatte.

Procurador Rodrigo Medeiros de Lima.

REPRESENTAÇÃO. MONITORAMENTO. DETERMINAÇÕES PARCIALMENTE CUMPRIDAS. EVENTUAL DÉBITO EM APURAÇÃO NO ÂMBITO DE TOMADA DE CONTAS ESPECIAL (TC 036.031/2019-4). PEDIDO DE REEXAME. CONHECIMENTO. NÃO CARACTERIZAÇÃO DA VIOLAÇÃO AO DIREITO DE DEFESA. ARGUMENTOS INSUFICIENTES PARA AFASTAR A MULTA APLICADA AO RECORRENTE. NEGATIVA DE PROVIMENTO.

MONITORAMENTO (MON)

Secretaria de Recursos (Serur); Unidade de Auditoria Especializada em Educação, Cultura, Esporte e Direitos Humanos (AudEducação).

Preliminarmente, o recurso em apreço deve ser conhecido, visto que foram preenchidos os requisitos necessários. 
2.	Trata-se de pedido de reexame interposto pelo ex-reitor da Universidade Federal do Espírito Santo (UFES) , sr. Reinaldo Centoducatte, contra o Acórdão 17953/2021-TCU-Primeira Câmara, retificado pelo Acórdão 2998/2021-TCU-Plenário. Por meio dessas deliberações, o recorrente foi multado em R$ 5.000,00 (cinco mil reais) , com fundamento no art. 58, inciso IV, e §1° da Lei 8.443/1992, em razão do descumprimento da determinação constante do subitem 1.7 do Acórdão 8971/2019-TCU-Primeira Câmara, com o seguinte teor:
"1.7. determinar, com fulcro no art. 250, inciso II, do RITCU, à Universidade Federal do Espírito Santo que, por meio das suas instâncias de controle, notadamente a Procuradoria Federal e a Unidade de Auditoria Interna, reavalie os pagamentos efetuados aos professores Reynaldo Dietze e Rodrigo Ribeiro Rodrigues à título de "bolsas" ou "participação em ganhos econômicos" no projeto "70-Fique Sabendo", encaminhando o resultado das apurações a este Tribunal, no prazo de 180 dias;" (Destaque acrescido) 
3.	Antes de mais nada, devo justificar a competência deste Colegiado. Apesar de o Acórdão 17953/2021-TCU-Primeira Câmara ter considerado não cumprida a determinação, a sanção foi aplicada a uma pessoa que não figurou no rol de responsáveis (sr. Paulo Elson da Silva e Silva) . O recorrente só veio a ser arrolado quando se promoveu a retificação por erro material (decisão do Plenário) . 
4.	No pedido de reexame, o ex-reitor alega a nulidade da decisão condenatória, que lhe impôs uma multa sem, antes, realizar diligências à universidade ou proporcionar oportunidade de defesa ao gestor. No mérito, aduz que: i) o relatório de auditoria interna da UFES, aprovado pelo Conselho Universitário, teria examinado os aspectos econômicos, legais e contábeis dos pagamentos realizados, tendo concluído pela legalidade; ii) a insatisfação do Tribunal com a apuração realizada pela universidade não significa que a avaliação foi deficiente ou insuficiente; iii) a ação civil pública por improbidade administrativa foi considerada improcedente pela Justiça Federal; e iv) a multa se revela injusta e irrazoável, sobretudo porque a matéria foi deliberada pela instância superior (Conselho Universitário) . 
5.	A Unidade Especializada em Recursos (AudRecursos) analisou essas questões e propôs a negativa de provimento do apelo. Manifesto-me de acordo com os pareceres precedentes, cujos fundamentos incorporo como razões de decidir, sem prejuízo das considerações que passo a fazer. Inicio pela contextualização da matéria. 
6.	Em processo de representação movido pelo Ministério Público Federal (MPF) , o Tribunal apontou possíveis irregularidades na execução do Contrato 19/2008, celebrado entre a UFES e a Fundação de Apoio ao Hospital Universitário Cassiano Antônio Moraes, que tinha por objeto o diagnóstico sorológico da Síndrome da Imunodeficiência Adquirida (Aids) , "abrangendo todos os estados da União, utilizando testes imunocromatográficos de fluxo lateral (testes rápidos) e monitoramento continuado da performance do teste Rapid Check, tendo em vista a alta frequência de mutações do HIV". 
7.	O contrato está inserido no âmbito do projeto "Fique Sabendo", desenvolvido entre os anos de 2008 e 2013 e custeado com recursos do Ministério da Saúde por meio do Termo de Cooperação 621/2008. 
8.	Além desta representação, o MPF autuou mais três para tratar de outros projetos, em que os mesmos professores também foram beneficiados com vultosos recursos.  
9.	Apenas a título de informação, mais recentemente, por meio do Acórdão 9210/2021-TCU-Primeira Câmara, o Tribunal instaurou tomada de contas especial para tratar dos quatro projetos, oportunidade em que ordenou a citação dos professores Rodrigo Ribeiro Rodrigues e Reynaldo Dietze para apresentarem alegações de defesa ou restituírem aos cofres públicos as quantias de R$ 3.046.700,00 e de R$ 3.061.115,71, valores que correspondem às vantagens respectivamente auferidas e supostamente indevidas. 
10.	Retornando à contextualização, a decisão monitorada foi proferida em um cenário em que não eram conhecidos os valores efetivamente recebidos pelos professores, nem mesmo a fundamentação legal desses dispêndios. Havia uma fundada dúvida acerca da natureza jurídica da vantagem: se seria bolsa de estímulo à inovação ou participação nos ganhos econômicos. Isso porque a planilha de custos do projeto (peça 72, p. 192, do TC Processo 007.693/2019-2) , ao mesmo tempo em que explicitava uma despesa denominada "bolsas de incentivos à inovação e à pesquisa cientifica e tecnológica", trazia a seguinte nota explicativa para esse item: 
"Bolsas dos pesquisadores responsáveis pelo desenvolvimento do teste que juntos representam 8,3% (4,7% + 3,6% respectivamente) do total da receita. A lei 10.973 de 02/12/2004, regulamentada pelo decreto presidencial 5.563 de 11 de outubro de 2005 que dispõe sobre incentivos à inovação e à pesquisa científica e tecnológica assegura ao (s) criadores participação mínima de 5% e máxima de 1/3 (um terço ou 33,33%) nos ganhos econômicos auferidos pela Instituição Científico Tecnológica." (Destaque acrescido) 
11.	A definição legal dessas vantagens consta da Lei 10.973/2004, mais especificamente no capítulo que trata do estímulo à participação das Instituições Científica, Tecnológica e de Inovação (ICT) no processo de inovação, a saber (redação vigente na época dos pagamentos) : 
"Art. 9º É facultado à ICT celebrar acordos de parceria para realização de atividades conjuntas de pesquisa científica e tecnológica e desenvolvimento de tecnologia, produto ou processo, com instituições públicas e privadas.
§ 1º O servidor, o militar ou o empregado público da ICT envolvido na execução das atividades previstas no caput deste artigo poderá receber bolsa de estímulo à inovação diretamente de instituição de apoio ou agência de fomento. [...]
Art. 13. É assegurada ao criador participação mínima de 5% (cinco por cento) e máxima de 1/3 (um terço) nos ganhos econômicos, auferidos pela ICT, resultantes de contratos de transferência de tecnologia e de licenciamento para outorga de direito de uso ou de exploração de criação protegida da qual tenha sido o inventor, obtentor ou autor, aplicando-se, no que couber, o disposto no parágrafo único do art. 93 da Lei nº 9.279, de 1996." (Destaques acrescidos) 
12.	Como se percebe, apesar de a planilha de custos do projeto indicar o termo "bolsas", pelo que se pode inferir, a despesa visava remunerar os professores pelo desenvolvimento de um teste específico, ou seja, aproximava-se muito do conceito de "criação", tanto que, ao justificar a magnitude do gasto, buscou enquadrá-lo nos limites previstos no art. 13 da Lei 10.973/2004, ou seja, nos incidentes sobre os ganhos econômicos. 
13.	Confirmado esse enquadramento (participação em ganhos econômicos) , os desembolsos seriam aparentemente indevidos. Isso porque não houve transferência de tecnologia, outorga de direito de uso ou ganho econômico a autorizar o pagamento do incentivo à inovação, além de que o percentual referente ao incentivo deveria incidir sobre o ganho econômico (receitas menos despesas) , e não sobre o valor total do repasse. Exatamente por isso foi instaurada a tomada de contas especial já mencionada. 
14.	Independentemente disso, a decisão monitorada pretendeu que a universidade reavaliasse os pagamentos efetuados, buscando apoio em seus órgãos jurídico (procuradoria federal) e de controle.
15.	Em resposta, a universidade encaminhou relatório da auditoria interna. Em sua análise - estritamente formal e literal -, o órgão concluiu pela legalidade dos desembolsos, justificando que o pagamento de bolsas estava previsto na Lei de Inovação e na planilha do projeto. Especificamente em relação à controvérsia envolvendo a natureza jurídica da vantagem, limitou-se a dizer que não caberia àquela auditoria "discutir quanto às questões jurídicas relativas à titularidade dos pagamentos realizados, se por bolsa ou por ganhos econômicos". 
16.	O processo não foi submetido formalmente à Procuradoria Federal da UFES, apesar de determinado no Acórdão 8971/2019-TCU-Primeira Câmara. Provocado pelo Ministério Público Federal, o Colegiado de Procuradores esclareceu que não houve, em nenhum momento, solicitação, por parte da universidade, de análise quanto à legalidade das despesas. Ao final do Parecer Conjunto nº 48/2019, de autoria dos procuradores federais, foi recomendado ao recorrente que averiguasse "se ocorreu efetivo pagamento da citada verba e em qual montante (quantificação do débito) ", e notificasse "os professores que a receberam para que devolvam os valores ou apresentem defesa de seus interesses".
17.	Depois disso, foi instituída sindicância para apurar os fatos, tendo a comissão concluído pela legalidade dos pagamentos efetuados aos dois professores. Seus membros sugeriram não adotar a recomendação contida no Parecer Conjunto nº 48/2019 de devolução de valores recebidos, o que foi acatado pelo Conselho Universitário. Assim, a investigação foi arquivada. 
18.	Expostas as nuances do caso concreto, devo refutar a alegada violação ao devido processo legal, ao contraditório e à ampla defesa. A aplicação de multa por descumprimento injustificado de determinação do TCU prescinde de audiência prévia do jurisdicionado, contanto que essa possibilidade tenha constado na respectiva notificação - é o caso concreto, como pode ser visto no Ofício 1.242/2019-TCU/SecexEducação (peças 7 e 8) . 
19.	Trata-se de jurisprudência pacífica do Tribunal, a exemplo dos Acórdão 5049/2010-TCU-Segunda Câmara, 4.349/2008-1ª Câmara, 1.031/2009-2ª Câmara e 4.216/2010-1ª Câmara, além de haver previsão expressa no Regimento Interno do TCU (art. 268, § 3º) , a saber:
"Art. 268. O Tribunal poderá aplicar multa, nos termos do caput do art. 58 da Lei nº  8.443, de 1992, atualizada na forma prescrita no § 1º deste artigo, aos responsáveis por contas e atos adiante indica dos, observada a seguinte gradação: [...]
VII - descumprimento de decisão do Tribunal, salvo motivo justificado, no valor compreendido entre cinco e cinquenta por cento do montante a que se refere o caput; [...] 
§ 3º. A multa aplicada com fundamento nos incisos IV, V, VI, VII ou VIII prescinde de prévia audiência dos responsáveis, desde que a possibilidade de sua aplicação conste da comunicação do despacho ou da decisão descumprida ou do ofício de apresentação da equipe de fiscalização." (Grifos acrescidos) 
20.	A realização de diligências à universidade não é requisito para a aplicação de multa ao jurisdicionado que não atende determinação do Tribunal. Portanto, não procede a preliminar suscitada quanto à nulidade da sanção imposta. 
21.	A meu ver, cabia ao recorrente examinar a decisão do Tribunal e avaliar se o relatório de auditoria atenderia ao que fora pedido à instituição de ensino. 
22.	No caso concreto, é notório o descumprimento. O controle interno realizou uma leitura estritamente literal e parcial da planilha de custos do projeto, abstendo-se expressamente de analisar a natureza jurídica da rubrica, se seria uma bolsa ou uma participação em ganhos econômicos. Não examinou a magnitude dos gastos, nem justificou a base de cálculo (participação mínima de 5% e máxima de 1/3 nos ganhos econômicos auferidos) , idêntica à vantagem instituída no art. 13 da Lei 10.973/2004.
23.	Em regra, as bolsas correspondem a quantias de pequena monta (se comparadas com a participação nos ganhos econômicos) , cujos valores são pré-fixados, normalmente em resoluções internas, e independem do sucesso financeiro do projeto. Atualmente, no âmbito da UFES, a matéria é objeto da Resolução 46/2019 do Conselho Universitário, que fixa limites mínimos e máximos (R$ 12.500,00) para docentes perceberem tal vantagem (art. 18) . 
24.	Concluo em sentido contrário ao defendido pelo recorrente: o relatório de auditoria interna da UFES, aprovado pelo Conselho Universitário, não examinou os aspectos econômicos e legais dos pagamentos realizados. Não se trata, no caso concreto, de insatisfação do Tribunal com o resultado da apuração, mas da constatação de que não foi realizada a avaliação determinada. Como já mencionei, nem mesmo a procuradoria jurídica se manifestou. 
25.	Quanto à improcedência da ação civil pública por improbidade administrativa (processo 5022002-49.2019.4.02.5001, peça 49) , devo destacar que o projeto "Fique Sabendo" não foi tratado no processo judicial e que a decisão de primeira instância está sujeita ao reexame necessário (art. 496, I, do CPC) . Além disso, mesmo que os objetos fossem idênticos, aplica-se aos processos de controle externo o princípio da independência das instâncias, segundo o qual os trabalhos desenvolvidos em várias instâncias sobre o mesmo fato correm de forma independente.
26.	Por fim, o recorrente tenta imputar ao Conselho Universitário a responsabilidade pelo arquivamento das investigações e pela aprovação do relatório da auditoria interna, justificando que, diante das circunstâncias do caso concreto (art. 22 da LINDB) , não lhe seria exigível conduta diversa. 
27.	Sobre a questão, devo destacar que o Conselho Universitário é o órgão superior deliberativo e consultivo em matéria de administração e finanças da UFES (art. 1º do Regimento Interno) , cabendo ao reitor exercer a presidência do Colegiado. Nessa condição, competia a ele exercer o direito de veto às deliberações (art. 5º, VIII, do Regimento Interno) , razão pela qual, ao contrário do que alega, era exigível conduta diversa por parte do recorrente. 
28.	Ante o exposto, voto por que o Tribunal adote a deliberação que ora submeto ao Colegiado. 
TCU, Sala das Sessões, em 15 de fevereiro de 2023.
BENJAMIN ZYMLER 
Relator